最高法院民事判決　　　　　　　　　　　　　　　　八十八年度台上字第三六四號
　　上　訴　人　指南客運股份有限公司
　　法定代理人　呂良宗
　　上　訴　人　乙○○
　　訴訟代理人　林明珠律師
　　被 上訴 人　甲○○
　　法定代理人　郭力民
右當事人間請求損害賠償事件，上訴人對於中華民國八十七年四月七日台灣高等法院
判決（八十六年度重訴字第六九號），提起上訴，本院判決如左：
    主  文
原判決關於命上訴人給付超過新台幣一百五十五萬四千五百三十七元本息及該訴訟費
用部分廢棄，發回台灣高等法院。
上訴人指南客運股份有限公司之其他上訴駁回。
上訴訴訟費用，關於駁回其他上訴部分，由上訴人指南客運股份有限公司負擔。
    理  由
本件上訴人指南客運股份有限公司經原審判決命其應與第一審共同被告乙○○連帶給
付看護費新台幣（下同）三萬七千八百元本息部分，因指南客運股份有限公司提出非
基於其個人關係之抗辯為有理由，其訴訟標的對於乙○○即屬必須合一確定，依民事
訴訟法第五十六條第一項第一款規定，指南客運股份有限公司之上訴效力及於未提起
上訴之共同訴訟人乙○○，爰併列乙○○為上訴人，合先說明。
次查被上訴人主張：第一審共同被告伍志盛於民國八十五年一月十九日下午九時二十
分許，駕駛ＨＲ－○五三一號自用小客車，沿台北市○○路○段由西向東行駛至同段
四○○巷無號誌之交岔路口，將車東向停在該巷口十公尺內標紅線禁止臨時停車之處
所，於向外開啟左前車門時，撞及伊所騎腳踏車前車頭，致伊人車倒地，適有上訴人
乙○○駕駛上訴人指南客運股份有限公司所有ＡＣ－一一一號營業大客車同向由後駛
至，大客車右後輪輾過腳踏車後輪，致伊右脛骨及腓骨開放性骨折併脛神經及腓神經
損傷。伊因此支出醫療費五十一萬九千四百零九元，看護費四十二萬八千四百元，交
通費五萬四千八百四十元、學雜費一百零八萬元，減少勞動能力之損害四百十萬元，
伊之法定代理人郭力民損失預期收入一百萬元，及伊之精神慰撫金六百萬元，以上合
計一千三百十八萬二千六百四十九元。上訴人乙○○係上訴人指南客運股份有限公司
雇用之司機，乙○○及伍志盛則為共同侵權行為人，依法均應連帶負損害賠償責任等
情。爰求為命上訴人，及第一審共同被告伍志盛連帶給付一千三百十七萬八千四百十
三元，並加付法定遲延利息之判決。
上訴人則以：乙○○並無過失，縱認其有過失，惟指南客運股份有限公司就該司機之
選任及監督其職務之執行，已盡相當之注意而仍不免發生損害，伊依法不負賠償責任
。退步言，伊縱應負責，亦得主張過失相抵等語。資為抗辯。
原審以：上開時地第一審共同被告伍志盛駕駛自用小客車，因疏於注意，將小客車
停於交岔巷口十公尺內標有紅線禁止臨時停車處所，並於向外開啟左前車門，不慎撞
及被上訴人騎乘之腳踏車，因而人車倒地，適有上訴人乙○○駕駛上訴人指南客運股
份有限公司所有之營業大客車同向由後駛至，亦疏未注意減速慢行，右後輪輾及腳踏
車後輪，致被上訴人右脛骨及腓骨開放性骨折併脛神經及腓神經損傷，上訴人乙○○
及第一審共同被告伍志盛均有過失，分別經刑事法院判處渠等過失傷害罪刑確定等情
，有原審法院八十六年度交上易字第四六號過失傷害刑事卷、診斷證明書、事故調查
報告表（一）（二）道路交通事故補充資料、交通事故現場談話紀錄表、相片可稽，
且上訴人乙○○警訊時亦稱：當駛至肇事地時，伊車已在其左側，不料突然伊車震動
一下云云，則被上訴人所受傷害，係乙○○等過失所致，應堪認定。其駕駛營業大客
車，應注意遵守道路交通安全規則第九十三條第一項第四款之規定，按當時情形，並
無不能注意之情事，竟疏未注意減速慢行，作隨時停車之準備而肇事，顯有過失。又
本件車禍經送台北市車輛行車事故鑑定委員會鑑定及台北市政府交通局覆議結果，亦
為相同之認定，有台北市車輛行車事故鑑定委員會八十五年七月二十四日北鑑審字第
一六一九號函及台北市政府交通局八十六年九月十二日北市交四字第八六二三六七九
八○○號函暨所附鑑定意見書足憑。被上訴人主張上訴人乙○○及第一審共同被告伍
志盛共同過失傷害伊之事實，洵堪採信。查第一審共同被告伍志盛於警訊時已供稱：
伊至肇事地點停車，開啟左前車門前有略以眼角餘光看了一下，……不料剛開門，車
門側邊即將沿同車道方向行駛之自行車撞倒在地，該騎士甲○○倒地同時，亦有一沿
同車道同方向之ＡＣ－一一一營業大客車駛經，其右側車輪將該騎士之右小腿輾及而
肇事云云，而上訴人乙○○於警訊亦供承當駛至肇事地時，伊車已在其左側，不料突
然伊車震動一下……此時有一計程車司機告訴伊係停於路邊之ＨＲ－○五三一自小客
開啟前車門將自行車撞倒後騎士右小腿再被伊車右後輪輾及而肇事云云。足認上訴人
乙○○駕駛之大客車確壓及腳踏車，致傷及被上訴人右小腿。上訴人抗辯，乙○○無
過失傷害行為云云，為無足採。另上訴人指南客運股份有限公司抗辯，伊就司機乙○
○之選任及監督其職務之執行，已盡相當之注意而仍不免發生損害，伊不負賠償責任
一節，未據舉證以實其說，亦無足取。依民法第一百八十四條第一項前段、第一百八
十五條第一項前段、第一百九十五條、第一百八十八條第一項前段規定，上訴人對於
被上訴人因此所受之損害，自應負連帶損害賠償責任。爰就被上訴人請求賠償之金額
，審酌如後：（一）醫療費部分：被上訴人主張自八十五年六月十九日迄同年九月十
四日止，住院治療期間，已陸續花費醫療費五十一萬九千四百零九元，業據提出國泰
綜合醫院、三軍總醫院、台北榮民總醫院中華醫院、慶生醫院各項醫療費用單據為證
，並經國泰綜合醫院、三軍總醫院、台北榮民總醫院查明函覆屬實。除其中台北榮民
總醫院內四千七百五十元、三軍總醫院一千二百四十四元、中華醫院二千八百五十元
、慶生醫院一百五十元，合計八千九百九十四元部分，其就診日期均在國泰綜合醫院
住院治療期間，無再往各該醫院看診之必要，應予扣除。國泰綜合醫院部分，內有二
萬八千三百八十元、一萬五千一百二十元及十三萬七千九百八十四元，收據上雖蓋有
健保超等病房自付差額，但因受傷既須住院治療，縱住超等病房，亦難謂非因受傷所
受之損害。另第一審共同被告伍志盛已代繳一萬元為被上訴人所不爭執，亦應扣除。
準此，被上訴人得請求之醫藥費為五十萬零四百十五元。（二）看護費部分：查被上
訴人主張伊請人看護照顧。看護費用每日一千八百元，住院二百三十八日，計支看護
費四十二萬八千四百元，固據提出收據及住院日期資料為證。惟據住院治療之國泰綜
合醫院八十七年一月九日（八七）管醫創字第十九號函稱：『患者甲○○係於八十五
年一月十九日因右脛骨及腓骨開放性骨折併脛神經及腓神經損傷住院治療，於八十五
年八月十九日出院，……住院初期宜有他人照顧協助約二星期，但無雇用特別護士之
必要。……原則上特別護士照護費每日約六千八百元，看護工照護費每日約一千九百
元。』。三軍總醫院八十七年一月八日（八七）善利字第二三四號函稱『郭員於八十
五年八月十七日入院，八十五年九月二日自離院……該員住院期間並未僱請看護及
特別護士，且聘請特別護士乃屬病患個人意願，本院八十五年之看護合約日班、夜班
每班一千元，全日班為一千七百元』。台北榮民總醫院八十六年九月二日（八六）北
總行字第一五四二九號函稱：『病患甲○○為外傷性腓神經麻痺之患者，於八十五年
九月三日住院，九月十三日出院，……郭患於八十五年九月五日手術，術後一星期由
於腳不宜著地，是需要他人協助，若請特別護士，一天三班須七千九百元，若請普通
看護，一天二千二百元，』。則被上訴人住院期間並無雇用特別護士之必要，而需要
雇用普通看護或他人照顧協助者，僅三星期即二十一天。被上訴人主張看護費用一天
一千八百元，與上開醫院所述相當，即屬可採。準此核算，計三萬七千八百元，被上
訴人之請求，於此範圍內為正當，超過部分尚非正當。（三）增加生活上需要之費用
：被上訴人主張其住院期間，行動不便，雇用計程車，計往返學校一百六十八日次趟
，往返各大醫院十二次共支交通費五萬四千八百四十元，固據提出自行製作之計程車
資計算表為證，惟為上訴人所否認，而被上訴人復未能提出任何車資收據證明，被上
訴人此部分請求，無從准許。又伊主張自幼資優，自立求學，遭此車禍，身心受創，
惰於學習，成績退步。考取國立大學或軍事院校無望，勢須就讀私立大學，依現物價
標準，每年需增加十八萬元，研讀至碩士須六年，計一百零八萬元一節，依其陳述，
顯難認與本件車禍有相當因果關係，被上訴人此部分請求，亦非正當。（四）減少勞
動能力之損害：被上訴人主張，伊法定代理人郭力民離婚後單親扶養伊，因奔走醫院
，又對簿公堂，無法執行業務，致遭公司解聘、失業，損失預期收入，請求賠償一百
萬元云云。查上訴人並無故意或過失侵害被上訴人法定代理人之權利，其法定代理人
遭公司解聘、失業，損失預期收入，縱屬實情，亦非因上訴人之侵權行為所致之損害
或所失利益，是其此部分請求，亦非正當。被上訴人主張伊因此次永久性傷害致行動
不便，減少收入百分之二十以上，預計二十五歲開始就業，至六十歲止共三十五載，
每年至少損失十二萬元，計將損失四百十萬元云云。查依行政院國軍退除役官兵輔導
委員會台北榮民總醫院八十六年九月二日（八六）北總行字第一五四二九號函固稱：
『郭患右腳功能受損（大腳趾、腳盤上抬功能變差），一般辦公室工作影響不大，若
為職業運動員則影響甚巨，前者約莫五至十％，後者高達八十至九十％，視工作性質
而定。』，惟按被上訴人現仍為高中生，尚無職業，無從依其現有工作認定其損失額
度，其陳稱月薪五萬元，亦未提出證據供斟酌。至將來之工作，被上訴人曾謂其原為
建國中學國術社練武生，將來可開館授業。或謂將來想從事教學或成為作家、漫畫家
。惟並無提出開設武術館、作家、漫畫家每年可得收入之確切證據，且參加學校國術
社練武，亦未必均能開館授業，無從依其片面主張，認定其損失額度。爰斟酌其將來
可能取得之學歷，及社會一般受有高等教育者初入社會服務可得之待遇，並參考公務
人員三職等相當委任十級月薪三萬二千一百十元，及行政院國軍退除役官兵輔導委員
會台北榮民總醫院上函所述，認其勞動能力減少百分之七，即每月減少二千二百四十
七元為當，被上訴人主張月薪五萬元，減少百分之二十計算，每年至少損失十二萬元
為無足採。自其滿二十五歲至六十歲計可工作三十五年，依此標準按霍夫曼式計算法
扣除中間利息後，被上訴人得請求之金額為四十五萬四千一百二十二元，是其請求於
此範圍內之勞動能力損失為正當，逾此部分則非正當。（五）精神慰撫金部分：爰審
酌被上訴人係建國中學學生，尚無收入，乙○○小學畢業，業司機，月入三萬元，無
恆產，上訴人經營交通事業，及被上訴人因傷長期住院治療及終身痛苦等一切情狀，
認以六十萬元為適當，被上訴人逾此部分之請求，尚非正當。以上合計為一百五十九
萬二千三百三十七元。末查，依前述肇禍經過被上訴人騎抵肇事地點前，ＨＲ－○五
三一號自小客車早已停車在此，並非被上訴人欲超越該自小客車，自難課以減速慢行
，看清左側確無來車之義務。台北市車輛行車事故鑑定委員會鑑定結果，亦認定被上
訴人係沿信義路四段南側慢車道由西向東正常行駛，並無違規情形。有台北市政府交
通局之車輛行車事故鑑定案件覆議意見書可稽。是上訴人抗辯，被上訴人對本件車禍
之發生與有過失云云，亦無足取。從而，被上訴人依侵權行為法則請求上訴人連帶給
付一百五十九萬二千三百三十七元，及其法定遲延利息，自非無據，應予准許。逾此
部分，即非有據，不應准許。爰判命上訴人給付如上開金額本息，並駁回被上訴人其
餘之訴。
廢棄發回部分：
按私文書之真正，如他造當事人有爭執者，則舉證人應負證其真正之責，此觀民事訴
訟法第三百五十七條規定意旨自明。查關於原審判命上訴人給付看護費三萬七千八百
元本息部分，上訴人於原審對於被上訴人所提訴外人郭君山出具之看護費收據，自始
即否認其為真正（見原審重訴字卷三四頁背面、四一頁背面、七四頁背面、一三四頁
背面），乃原審未命被上訴人就此私文書負舉證之責，票傳該立具人到場訊明其為真
正，則被上訴人究否支出此看護費用，即有未明，原審遽予判命上訴人應連帶賠償被
上訴人此部分看護費之損失三萬七千八百元，自屬違背法令。上訴論旨，關此部分指
摘原判決其敗訴為不當，求予廢棄，非無理由。
上訴駁回部分：
關於原審判命上訴人給付被上訴人一百五十五萬四千五百三十七元本息部分：經核於
法並無違誤。上訴論旨，猶執陳詞，就原審取捨證據，認定事實之職權行使，指摘原
判決關此部分不當，求予廢棄，非有理由。
據上論結，本件上訴為一部有理由，一部無理由，依民事訴訟法第四百八十一條、第
四百四十九條第一項、第四百七十七條第一項、第四百七十八條第一項，判決如主文
。
中      華      民      國    八十八    年      二      月    二十六    日
                              最高法院民事第三庭
                                  審判長法官  朱  建  男
                                        法官  曾  煌  圳
                                        法官  許  澍  林
                                        法官  鄭  玉  山
                                        法官  黃  義  豐
      右正本證明與原本無異
                                              書  記  官
中      華      民      國    八十八    年      三      月     十七     日
